臺灣桃園地方法院民事判決　　 　　　　96年度簡上字第108號
上　訴　人　統芳股份有限公司
法定代理人　乙○○
訴訟代理人　丙○○
被　上訴人　台北富邦商業銀行股份有限公司
法定代理人　甲○○
訴訟代理人　丁○○
上列當事人間給付票款事件，上訴人對於中華民國96年4 月25日
本院中壢簡易庭96年度壢簡字第97號第一審判決提起上訴，本院
於96年10月30日言詞辯論終結，判決如下：
    主      文
上訴駁回。
第二審訴訟費用由上訴人負擔。
    事實及理由
一、被上訴人起訴主張：(一)被上訴人執有上訴人所簽發如附表所
    示支票12紙（下稱系爭12紙支票），詎屆期提示竟因「票據
    經法院假處分」退票未獲付款。爰依票據關係，請求上訴人
    給付被上訴人票款新台幣（下同）48萬元，及各自依附表所
    列提示日起至清償日止，按週年利率百分之6 計算之利息。
    (二)被上訴人取得系爭12紙支票，係緣於訴外人康和租賃股份
    有限公司（下稱康和租賃公司）依其與富邦商業銀行股份有
    限公司（下稱富邦銀行）於民國92年6 月6 日簽訂之週轉金
    貸款契約 (下稱系爭週轉金貸款契約)第7條約定辦理借款，
    並於同年12月11日背書轉讓上訴人所簽發之另19紙支票予富
    邦銀行，經兌現其中4 紙支票後，上訴人於93年9 月27日向
    富邦銀行申請展延其餘15紙支票，經富邦銀行同意展延，自
    93年11月6 日起至97年11月6 日止，以1 個月為1 期，共分
    49期，第1 至48期，於每月6 日攤還4 萬元，第49期攤還22
    ,500 元 ，上訴人據此再簽發含系爭12紙支票在內之49紙支
    票予康和租賃公司，並由康和租賃公司於93年11月4 日背書
    轉讓予富邦銀行，以更換上訴人申請展延之15紙支票，系爭
    12紙支票即為康和租賃公司於93年11月4 日背書轉讓予富邦
    銀行之49紙支票中之12紙，嗣富邦銀行於94年1 月1 日與台
    北銀行股份有限公司合併，並以台北銀行股份有限公司為存
    續公司，及更名為被上訴人 (即台北富邦銀行商業銀行股份
    有限公司)， 由被上訴人概括承受因合併而消滅之富邦銀行
    之權利義務，則被上訴人取得系爭12紙支票既係因上訴人申
    請展延票期更換票據而來，倘上訴人不同意或未申請展期，
    被上訴人如何自康和租賃公司取得系爭12紙支票，故被上訴
    人係善意取得系爭支票，並未有惡意或重大過失。(三)財政部
    中央銀行核定之「銀行辦理工商企業應收客帳週轉資金貸款
    辦法」 (下稱系爭週轉資金貸款辦法)所 規範之貸款類型，
    應指票據之「貼現」，而不包括「客票融資」或「墊付國內
    票款」，與本件情形不同，自無適用上開辦法之餘地。(四)兩
    造間就系爭12紙支票並非直接前後手關係，上訴人不得以其
    與被上訴人之前手即康和租賃公司間所存在之抗辯事由，對
    抗被上訴人，此觀票據法第13條規定自明。綜上所述，原審
    為被上訴人全部勝訴判決，並無違誤等語。並聲明：上訴駁
    回。
二、上訴人則以：(一)系爭12紙支票係康和租賃公司以詐術取得，
    且自93年7 月6 日之新聞報導 (下稱系爭報導)觀 之，顯見
    被上訴人知悉上開情事。再者，被上訴人取得系爭12紙支票
    違反系爭週轉資金貸款辦法規定，顯有重大過失，依票據法
    第14條第1 項規定，不得享有票據上之權利。(二)被上訴人取
    得系爭12紙支票，並未依票面金額足額放款，依票據法第14
    條第2 項，自不得享有優於前手之權利，故被上訴人不能依
    票面金額請求。原審為上訴人全部敗訴判決，顯有違誤，爰
    依法上訴等語，並上訴聲明：1.原判決廢棄；2.被上訴人在
    第一審之訴駁回。
三、兩造不爭執之事項：
  (一)系爭12紙支票均係上訴人所簽發。
  (二)系爭12紙支票皆經由康和租賃公司背書。
  (三)系爭12紙支票由被上訴人提示後，均遭票據交換所以系爭12
    紙支票遭法院假處分而退票。
四、兩造爭執事項及本院判斷：
  (一)被上訴人取得系爭12紙支票是否為惡意或重大過失？
  1.被上訴人起訴主張系爭12紙支票係訴外人康和租賃公司向其
    借款時所背書交付，惟其於屆期提示時竟遭退票，而上訴人
    係發票人，故請求上訴人給付票款之事實，業據其提出系爭
    支票正反面、退票理由單及系爭週轉金貸款契約書（均為影
    本）為證。而上訴人對上開書證之真正亦不爭執，惟以上開
    情詞置辯，是本件首應審酌者在於被上訴人取得系爭12紙支
    票是否為惡意或重大過失？
  2.按票據債務人不得以自己與發票人或執票人之前手間所存抗
    辯之事由對抗執票人。但執票人取得票據出於惡意者，不在
    此限，票據法第13條定有明文。又按以惡意或有重大過失取
    得票據者，不得享有票據上之權利；無對價或以不相當之對
    價取得票據者，不得享有優於其前手之權利，同法第14條第
    1 項、第2 項亦有明文。且票據法第14條所謂以惡意或有重
    大過失取得票據者，係指明知或可得而知轉讓票據之人，就
    該票據無權處分而仍予取得者而言，最高法院52年台上字第
    1987號判例意旨可資參照。又票據行為為不要因行為，執票
    人不負證明關於給付之原因之責任，如票據債務人主張執票
    人取得票據出於惡意或詐欺時，則應由該債務人負舉證之責
    ，亦據最高法院64年台上字第1540號判例闡釋明確。
  3.被上訴人主張康和租賃公司為向富邦銀行借款，於92年6 月
    6 日簽訂系爭週轉金貸款契約，雙方約定借款項目為：「保
    管國內客票週轉金貸款」；契約額度為2 億元；借款期限則
    自92年6 月6 日起至93年5 月19日止。而依上開契約第7 條
    約定：「立約人辦理借款時，如提供票據，均願由立約人背
    書轉讓與貴行，並為方便貴行帳務處理，立約人同意以其名
    義設立『放款備償專戶』，於票據到期兌收時先行存入，再
    憑貴行轉帳手續分次或一次抵償立約人在貴行一切之債務」
    。是被上訴人取得系爭12紙支票，係緣於康和租賃公司依系
    爭週轉金貸款契約第7 條約定辦理借款，並於92年12月11日
    背書轉讓上訴人所簽發之另19紙支票予富邦銀行，經兌現其
    中4 紙支票後，上訴人於93年9 月27日向富邦銀行申請展延
    其餘15紙支票，經富邦銀行同意展延，自93年11月6 日起至
    97 年11 月6 日止，以1 個月為1 期，共分49期，第1 至48
    期，於每月6 日攤還4 萬元，第49期攤還22,500元，上訴人
    據此再簽發含系爭支票在內之49紙支票予康和租賃公司，並
    由康和租賃公司於93年11月4 日背書轉讓予富邦銀行，以更
    換上訴人申請展延之15紙支票，本件系爭12紙支票即為康和
    租賃公司於93年11月4 日背書轉讓予原告之49紙支票中之12
    紙等情，為上訴人所不爭執，且有卷附被上訴人所提出系爭
    週轉金貸款契約、康和租賃公司票據轉存明細表、上訴人票
    據明細、申請延展之申請書各1 紙及系爭12紙支票影本及退
    票理由單各12紙可證，自堪信為真實。從而，被上訴人係因
    前開上訴人主動請求展期及換票行為，並經康和租賃公司背
    書轉讓後而持有系爭12紙支票之事實，應堪認定。
  4.上訴人雖主張康和租賃公司係以詐欺手段取得系爭12紙支票
    ，再將之背書轉讓予被上訴人，且據卷附台灣台北地方法院
    檢察署93年度偵字第17853 號、第18628 號、第19677 號、
    第19 678號、第21043 號、94年度偵字第11858 號不起訴處
    分書可知，被上訴人對於前開詐欺事實明知或可得而知，卻
    仍自康和租賃公司收取系爭支票，故其就系爭12紙支票之取
    得為惡意云云。然本件被上訴人係經由前手康和租賃公司背
    書轉讓而持有系爭12紙支票，業如前述，足見兩造間並非直
    接前後手關係，依票據法第13條前段規定，上訴人自不得以
    其與康和租賃公司間所存之抗辯事由對抗被上訴人。且查：
    上訴人因康和租賃公司未依其與上訴人所簽訂之分期付款買
    賣契約撥款予上訴人為由，以被害人身分對於康和租賃公司
    常務董事、董事、監察人、負責人等，提起詐欺取財之告訴
    ，經台灣台北地方法院檢察署於94年8 月18日以前開不起訴
    處分書為不起訴處分在案，是上訴人以上開不起訴處分書主
    張康和租賃公司之董監事等人以詐欺之手段 (惡意或重大過
    失)取 得系爭12紙支票，顯非可採。
  5.至於上訴人復主張依96年7 月6 日之系爭報導，則係針對康
    和租賃公司之關係企業中央租賃公司涉嫌以不實之交易契約
    或實際契約浮報契約金額之方式，向客戶詐取擔保票據再向
    金融機構詐取融資款項，而經台灣台北地方法院檢察署起訴
    之事實為記載，然其中並未提及康和租賃公司與該案亦有關
    聯，亦未提及上訴人是否為該案之被害人。是亦難以前開報
    載內容與回函，認被上訴人關於系爭12紙支票之取得有何惡
    意。另被上訴人主張康和租賃公司係因向伊借款而背書轉讓
    系爭支票以外之19紙支票作為清償之用，又因上訴人主動向
    被上訴人申請更換前開支票中之15紙支票，而持有系爭12紙
    支票等情，業據其提出系爭週轉金貸款契約、康和租賃公司
    票據轉存明細表、上訴人之票據明細等件為證，系爭12紙支
    票性質既屬康和租賃公司向被上訴人借款之清償方法，依票
    據之文義性及無因性，上訴人及康和租賃公司自應依票上所
    載文義負責，上訴人辯稱被上訴人係惡意取得系爭支票乙節
    ，為被上訴人所否認，上訴人就其所辯既未舉證以實其說，
    自難以採信。準此，上訴人所辯被上訴人不得享有票據權利
    ，其得以與康和租賃公司間所存之抗辯事由對抗被上訴人乙
    節，殊無足採。
  (二)本件有無系爭週轉資金貸款辦法之適用？
    上訴人雖又主張康和租賃公司向被上訴人借款之動用期間逾
    系爭週轉資金貸款辦法所定貸款期限之90天，是被上訴人貸
    款予康和租賃公司，而取得系爭12紙支票，自有重大過失云
    云。然「票貼」即所謂「客票融資」或「墊付國內票款」，
    係針對國內工商界使用遠期支票風氣所產生之融資方式，係
    指廠商將賒售貨物或提供勞務所得之遠期支票送交銀行，銀
    行分析廠商之週轉需要、應收帳款數額、其他銀行之類似額
    度後，在核定之額度內，以客票數額之一定成數墊款予銷貨
    之廠商；至於「貼現」，則是針對合法交易產生之本票及匯
    票，由銀行預收利息，以附追索權為條件予以買入，操作上
    是廠商將交易所得之本票或匯票送交銀行，由銀行於核定額
    度內，按票面金額扣除利息後撥付款項。票貼與貼現除所適
    用之票據種類並不相同，且往往於貼現成數（貼現融資成數
    通常較高）、可否計入利息（貼現可計入利息）及利率是否
    受短期放款上下限之限制（貼現不受限制）等方面會有不同
    。而依前開辦法（業於93年12月8 日廢止）之規定，該辦法
    之貸款採銀行承兌或貼現方式辦理，由工商企業提供應收客
    帳為擔保，向銀行申請貸款（第2 條第1 項），所謂「應收
    客帳」則指會計科目中之「應收帳款」及「應收票據」（第
    2 條第2 項）。工商企業提供應收帳款向銀行申請融通資金
    時，應就其提作副擔保之應收客帳開列清單，出具本票請銀
    行貼現，或出具匯票請銀行承兌（第4 條），是以該辦法所
    規範之貸款類型應指票據之「貼現」而不包括「客票融資」
    或「墊付國內票款」之情形，本件康和租賃公司持上訴人所
    簽發之支票向被上訴人融資，顯非該辦法所規範之範圍，自
    不受貸款期限90天之限制，上訴人以前開估定，主張被上訴
    人就系爭12紙支票之取得有重大過失，顯不足採。
五、綜上，上訴人無法舉證證明被上訴人就系爭12紙支票之取得
    有何惡意或重大過失，是其抗辯被上訴人以惡意或重大過失
    取得系爭支票，依票據法第14條第1 項之規定，被上訴人不
    得享有票據權利云云，自無足取。
六、從而，被上訴人本於受讓富邦銀行債權人地位及票據法律關
    係，訴請上訴人給付如附表所示之票款480,000 元，及加計
    各自附表「提示日」欄所示提示日起算，均至清償日止，按
    年息百分之6 計算之利息，為有理由，應予准許。又本件係
    就民事訴訟法第427 條第2 項第6 款訴訟適用簡易程序所為
    被告即上訴人敗訴之判決，依同法第389 條第1 項第3 款規
    定，應依職權宣告假執行。是則原審判命上訴人如數給付，
    並依職權宣告假執行，於法並無不合。上訴意旨仍執前詞指
    摘原判決不當，求予廢棄改判，為無理由，應予駁回其上訴
    。
七、本件事證已臻明確，兩造其餘攻擊或防禦方法，經本院審酌
    後，認均與本件之結論無涉，茲不再一一論述，併予敘明。
八、據上論結，本件上訴為無理由，依民事訴訟法第436條之1第
    3項、第449條第1項、第78條，判決如主文。
中　　華　　民　　國　　96　　年　　11　　月　　20　　日
                  民事第二庭    審判長    法　官　劉克聖
                                          法  官  呂仲玉
                                          法　官　張金柱
以上正本證明與原本無異。
本判決不得上訴。
中　　華　　民　　國　　96　　年　　11　　月　　22　　日
                                          書記官　黃珮娟
┌────────────────────────────┐
│附表：                      96年度簡上字第108號         │
├──┬───────┬──────────┬──────┤
│編號│ 發  票  日   │提示日（利息起算日）│支票號碼    │
├──┼───────┼──────────┼──────┤
│ 1  │95年2 月6 日  │95年2 月6 日        │RB0000000   │
├──┼───────┼──────────┼──────┤
│ 2  │95年3 月6 日  │95年3 月6 日        │RB0000000   │
├──┼───────┼──────────┼──────┤
│ 3  │95年4 月6 日  │95年4 月6 日        │RB0000000   │
├──┼───────┼──────────┼──────┤
│ 4  │95年5 月6 日  │95年5 月8 日        │RB0000000   │
├──┼───────┼──────────┼──────┤
│ 5  │95年6 月6 日  │95年6 月6 日        │RB0000000   │
├──┼───────┼──────────┼──────┤
│ 6  │95年7 月6 日  │95年7 月6 日        │RB0000000   │
├──┼───────┼──────────┼──────┤
│ 7  │95年8 月6 日  │95年8 月7 日        │RB0000000   │
├──┼───────┼──────────┼──────┤
│ 8  │95年9 月6 日  │95年9 月6 日        │RB0000000   │
├──┼───────┼──────────┼──────┤
│ 9  │95年10月6 日  │95年10月11日        │RB0000000   │
├──┼───────┼──────────┼──────┤
│10  │95年11月6 日  │95年11月6 日        │RB0000000   │
├──┼───────┼──────────┼──────┤
│11  │95年12月6 日  │95年12月6 日        │RB0000000   │
├──┼───────┼──────────┼──────┤
│12  │96年1 月6 日  │96年1 月8 日        │RB0000000   │
├──┴───────┴──────────┴──────┤
│以上支票其發票人均為上訴人；付款人均為第一商業銀行中壢分│
│行；票面金額均為4 萬元；背書人均為康和租賃公司。        │
└────────────────────────────┘
